【裁判字號】    99,事聲,85
【裁判日期】    990428
【裁判案由】    消債聲明異議
【裁判全文】
臺灣高雄地方法院民事裁定              99年度事聲字第85號
異  議  人  國泰世華商業銀行股份有限公司
法定代理人  甲○○
訴訟代理人  乙○○
相  對  人  丙○○
上列異議人與相對人間消費者債務清理條例事件，異議人對於民
國99年2 月1 日本院民事執行處司法事務官98年度司執消債更字
第144 號更生方案認可之裁定聲明異議，本院裁定如下：
    主  文
原裁定廢棄。
    理  由
一、異議意旨略以：相對人即債務人丙○○每月淨收入新台幣（
    下同）23,000元，而每月必要支出，應依據內政部頒佈之98
    年度臺灣省最低生活費用計算為9,829 元，逾此金額，即無
    理由。相對人每月可用於還款之金額為13,171元，並非僅有
    5,500 元，原裁定認可相對人所提每月僅需清償5,500 元之
    更生方案（下稱系爭更生方案），難謂允當，爰依法聲明異
    議，請求廢棄原裁定等語。
二、按關於更生或清算之程序，除本條例別有規定外，準用民事
    訴訟法之規定，消費者債務清理條例（下稱消債條例）第15
    條定有明文。次按當事人對於司法事務官處理事件所為之終
    局處分，得於處分送達後10日之不變期間內，以書狀向司法
    事務官提出異議。司法事務官認前項異議有理由時，應另為
    適當之處分；認異議為無理由者，應送法院裁定之。法院認
    第1 項之異議為有理由時，應為適當之裁定，民事訴訟法第
    240 條之4 第1 至3 項規定甚明。再按消債條例之制定，乃
    為使負債務之消費者得依本條例所定程序清理其債務，以調
    整其與債權人及其他利害關係人之權利義務關係，保障債權
    人之公平受償，謀求消費者經濟生活之更生，進而健全社會
    經濟之發展，是以除有本條例第63條第1 項、第64條第2 項
    所定之情形外，法院本得斟酌債務人之資力狀況、債務人所
    提更生方案之還款成數、是否有浪費情事、債務人有無特殊
    困難情狀等諸多情事，而為更生方案條件是否公允之審查，
    進而裁量認可方案。
三、本院民事執行處司法事務官係以相對人每月收入為23,000元
    ，而必要支出共23,659元（內政部頒佈之98年度臺灣省最低
    生活費用9,829 元+ 自用住宅貸款6,330 元＋屬相對人謀生
    工具之攤位之貸款7,500 元），故其提出每月清償5,500 元
    ，分96期（8 年）清償之系爭更生方案，顯已盡最大清償能
    力與誠意，而認可系爭更生方案。惟查：
  (一)按更生方案無履行可能者，法院不得逕依債務人之聲請或依
    職權以裁定認可更生方案，消債條例第64條第2 項第2 款定
    有明文。觀諸本件系爭更生方案，相對人主張其每月平均支
    出19,518元，復願以每月5,500 元為清償金額，則依此計算
    結果，其平均每月共需支出25,018元，有更生方案表附卷可
    稽（見本院卷第6 頁），顯已超逾其所主張之每月收入金額
    23,000元。則相對人是否尚另有其他收入或財產，抑或系爭
    更生方案無持續履行之可能，非無審究之餘地。
  (二)次查，評估債務人每月償債能力時，有關債務人每月日常生
    活支出之金額，固得參考內政部所頒佈之歷年最低生活費為
    計算之基準，然若債務人已自行提出其日常生活開銷之相關
    詳細單據，而據單據核算結果，其所需之生活支出顯然少於
    平均統計之最低生活費用時，參酌消債條例之立法目的在於
    「協助已盡最大誠意與能力還款之債務人獲得重生之機會」
    ，自應採用債務人自行陳報之金額為計算其必要支出之基準
    ，否則無異於使債務人因更生程序而提升其生活水平，自有
    違前揭消債條例之立法宗旨。
  (三)本件相對人於聲請更生程序時，自行陳報之每月生活支出，
    僅共為5,688 元（即19,518元-6,330元-7500 元），有相對
    人之聲請狀附卷可查（見更生事件卷第7 頁反面），乃較內
    政部社會司所公告之台灣省（高雄縣）居民98年度及99年度
    之每人每月最低生活費用9,829 元低，原裁定卻仍認定相對
    人每月所須支出之最低生活費用為9,829 元，再另加計房屋
    貸款6,330 元，及攤位貸款7,500 元，據以認定相對人每月
    應支出之必要費用為23,659元（9,829 元+6,330元+7,500元
    =23,659 元），顯然高於相對人自己主張之19,518元。況參
    酌內政部社會司所公告之最低生活標準金額，其中已包含房
    租、飲食、衣著、醫療、交通與通訊、娛樂與教育、雜項等
    項目在內。而相對人已擁有自用住宅，並就該住宅訂有自用
    住宅借款特別條款，有更生方案表在卷可參（見本院卷第6
    頁），倘若再以最低生活費計算其日常生活支出，不免有重
    覆列計關於「住」方面支出之嫌。故原裁定以前揭方式列計
    相對人每月生活支出之費用為23,659元，已經逾越其自行陳
    報之必要支出金額19,518元，實有未洽。若再加計每月應清
    償之金額5,500 元，總計每月金額為29,159元，則顯然超逾
    相對人主張之收入23,000元，相對人有無履行更生方案之可
    能，亦非無疑。
  (四)再者，系爭更生方案之自用住宅貸款、攤位貸款，固為相對
    人保有自用住宅及維持償債能力所必要，而得列入每月必要
    費用，異議人未慮及消債條例第1 、54條立法意旨，主張該
    部分不得列入必要費用，洵屬無據。但相對人所列舉之攤位
    貸款支出之每月7,500 元中，除就訴外人彰化銀行之有擔保
    債務83,710元之每月應償還額度（3,442 元）外，尚包含對
    彰化銀行之無擔保債務111,453 元之每月應償還額度（3,99
    7 元），已為相對人具狀陳報在卷，並有彰化銀行對外債權
    資料查詢單3 張附卷可按（見本院卷第10至14頁）。而上開
    無擔保債務本應與其他無擔保債務平均受償，殊無優先受償
    之理，是相對人將每月攤位貸款（含有擔保及無擔保債權一
    併合計）以7,500 元列計為必要支出之費用，顯然損及其他
    無擔保債權人之權益，系爭更生方案自有調整之必要，例如
    相對人每月支出之必要費用或可調為15,440元（5,688 元+6
    ,330元+3,442元=15,440 元），準此，則其每月可清償之金
    額即可提高為7,560 元（23,000元-15,440 元=7,560元），
    如此始能兼顧相對人及各債權人之權益。
四、綜合上述，系爭更生方案就相對人每月應支出之必要生活費
    用列計超逾其主張之金額，且將無擔保債務之攤位貸款金額
    一併列為必要支出費用而優先受償扣除，原裁定仍予認可，
    自有未洽。從而，異議人求為廢棄原裁定，自非無據。爰廢
    棄原裁定，並由本院民事執行處司法事務官續為妥適之處理
    。
五、依消費債務清理條例第15條，民事訴訟法第240 條之4 第3
    項，裁定如主文。
中    華    民    國    99    年    4     月    28    日
                  民事第七庭  法  官  蘇姿月
正本係照原本作成。
如對本裁定抗告，須於裁定送達後10日內向本院提出抗告狀。
中    華    民    國    99    年    4     月    28    日
                              書記官  林秀敏

司法院資訊處製作；財團法人民間司法改革基金會備份。
